臺灣臺北地方法院刑事判決　　　　　　　　　　　　　　九十年度自字第五四二號
　　自　訴　人　甲○○
　　被　　　告　丙○○
右列被告因詐欺案件，經自訴人提起自訴，本院判決如左：
    主      文
丙○○無罪。
    理      由
一、自訴意旨略以：乙○○（經本院通緝中，另結）於民國八十八年十月間，探知自
    訴人甲○○涉嫌殺人未遂，遭臺灣臺北地方法院檢察署起訴在案，乃透過案外人
    林素萍介紹，在林素萍所經營位於臺北市○○區○○街之新樂園茶藝館內，向自
    訴人聲稱其姪兒擔任臺北地方法院臺北簡易庭庭長，可以代為擺平此案云云，致
    自訴人陷於錯誤，分次於上開茶藝館內交付活動費新臺幣（下同）十七萬元。然
    該案經判決，並無罪刑減輕現象，自訴人乃電詢該庭長全案始末，經告知有此叔
    父，但全然不知有此所謂之「活動案」，自訴人始知受騙。自訴人乃向乙○○索
    還退款。獲覆稱暫時無錢，只能與其同居人即被告丙○○同簽本票，以示負責云
    云，足證彼等應屬詐欺取財罪之共同正犯，因認被告涉有刑法第三百三十九條第
    一項詐欺取財罪云云。
二、按犯罪事實應依證據認定之，無證據不得推定其犯罪事實；不能證明被告犯罪者
    ，應諭知無罪之判決，刑事訴訟法第一百五十四條、第三百零一條第一項分別定
    有明文。又所謂認定犯罪事實之證據，係指足以認定被告確有犯罪行為之積極證
    據而言，如未發現相當證據，或證據不足以證明，自不能以推測或擬制之方法，
    以為裁判基礎。且自訴人之指訴，係以使被告受刑事訴追為目的，是其陳述是否
    與事實相符，仍應調查其他事實以資審認，始得為不利被告之認定。又認定不利
    於被告之事實，需依積極證據，茍積極證據不足為不利於被告事實之認定時，即
    應為有利於被告之認定，更不必有何有利之證據。次按，刑事訴訟上證明之資料
    ，無論其為直接證據或間接證據，均須達於通常一般人均不致於有所懷疑，而得
    確信其為真實之程度，始得據為有罪之認定，若其關於被告是否犯罪之證明未能
    達此程度，而有合理性懷疑之存在，致使無從形成有罪之確信，根據「罪證有疑
    ，利於被告」之證據法則，即不得遽為不利被告之認定，其以情況證據（即間接
    證據）斷罪時，尤須基於該證據在直接關係上所可證明之他項情況事實，本乎推
    理作用足以確證被告有罪，方為合法，不得徒憑主觀上之推想，將一般經驗上有
    利被告之其他合理情況逕予排除，此觀諸最高法院七十六年臺上字第四九八六號
    、三十二年度上字第六七號判例意旨亦甚明顯。
三、訊據被告丙○○固坦承有與乙○○共同簽發面額六萬元之本票交付自訴人屬實，
    惟堅決否認有與乙○○共同詐欺自訴人之情，辯稱：伊與乙○○係同居人，因乙○○曾向自訴人借款，由伊簽發支票作擔保，嗣乙○○無法還款，經自訴人要求
    ，伊始另與乙○○共同簽發系爭面額六萬元之本票，伊並未與自訴人談論過有關
    自訴人官司之問題，亦不知乙○○有向自訴人詐欺等語。
四、經查，自訴人於九十年七月廿五日自訴狀內陳稱其係經案外人林素萍介紹而認識
    乙○○，乙○○乃自稱有姪兒擔任本院臺北簡易庭之庭長，可代為擺平此案云云
    ，而分次向自訴人索取活動費十七萬元等情，及至本院九十年八月八日第一次開
    庭時，自訴人又陳稱係乙○○說可以幫忙介紹律師，也要叫其姪子幫忙等語，依
    其自訴狀之上揭記載暨第一次庭訊之陳述，足知使用詐術並取得財物者為乙○○
    。自訴人於該次庭訊中並自陳會告丙○○是因為丙○○在茶藝館時也有在場，且
    在本票上也有簽名等語，從而自訴人於提起本案自訴之初，所認知之實際詐騙行
    為人乃乙○○，其將被告亦列為本案之被告，乃係以被告於乙○○詐欺時亦在現
    場，事後並於本票上簽名而已。然共同正犯中之同謀犯，因其並未參與犯罪構成
    要件之實施行為，僅係以參與犯罪之謀議為其犯罪構成要件之要素，自須以嚴格
    之證據證明其參與謀議（最高法院九十年度臺上字第三六三三號判決參照）。是
    被告既僅有單純沈默行為及事後於本票上簽名，在別無其他積極證據之下，尚不
    能據此而認其與乙○○有共同詐騙自訴人之犯意聯絡。
五、次查，雖自訴人所舉之證人林素萍於本院九十年八月八日訊問中證稱：「丙○○
    說如果臺北沒有辦法，那她基隆也有辦法，她說她的什麼人在基隆做事」等語，
    於被告另案之臺灣高等法院庭訊時結證：「謝小姐（按即被告）也有說乙○○的
    姪子會幫忙，還說如果沒有還有別人可以幫忙，我記得她是說基隆的人，但是郭
    先生並不知道丙○○有講基隆的人可以幫忙的事，郭先生只聽到她說乙○○的姪
    子會幫忙的話，當時我在場」等語（詳臺灣高等法院九十年度上易字第三三四三
    號卷九十年十二月七日訊問筆錄），而自訴人嗣於本院九十一年二月廿七日審理
    中指稱：被告丙○○與乙○○均有說可擺平官司，於前開臺灣高等法院庭訊中亦
    陳稱第二次在茶藝館，丙○○當時也說沒關係，乙○○的姪子會幫我辦，當時林
    素萍也在（詳前揭臺灣高等法院卷九十年十一月二十二日訊問筆錄）各云云，二
    人就被告確曾說乙○○之姪子會幫忙一節，供述相符，然：
    (一)自訴人嗣後之指訴與其於自訴狀所述及本院第一次庭訊時所言齟齬，已難遽信
      ；且乙○○業已逃匿，分經臺灣士林地方法院檢察署、臺灣基隆地方法院檢察
      署及本院通緝中乙節，有通緝案件資料表、本院通緝書各乙件在卷足憑，即自
      訴人於本院審理中亦自述乙○○於詐騙伊後即遍尋無著等語，顯見於前開本票
      上簽名之被告丙○○係目前唯一可求償之對象，自訴人對其之指訴衡情難免偏
      頗。
    (二)據自訴人於本院九十年八月八日庭訊時，指稱：「我當時認為林素萍也有詐欺
      我」，參諸自訴人自陳係由林素萍介紹而認識乙○○，其後始遭乙○○詐欺，
      因而認林素萍亦參與詐欺等情節，則林素萍所為證言非無為證明自己並無共同
      詐欺而附和自訴人所言之可能。
    (三)況就自訴人交款與乙○○之過程，林素萍於本院九十年八月八日庭訊陳稱：「
      甲○○第一次見面就交付三萬元，．．．後來說要走後門，要送禮，甲○○陸
      續給乙○○現金，不知道總共多少錢，給錢都是在茶藝館內，拿錢次數有十次
      以上，每次去店裡都是談論這件事情」云云，然據自訴人於臺灣高等法院庭訊
      時，則供稱「我是分三次將錢交付給乙○○，有一次在林素萍那，有一次在孔
      廟，有一次在我家，三次都是乙○○來拿，第二次丙○○也在，．．．這次是
      在林素萍的茶藝館」（詳前揭臺灣高等法院卷九十年十一月廿二日訊問筆錄）
      等語。自訴人為實際交付金錢之人，故其就交付過程所為敘述，應屬可信，然
      林素萍所陳述之交款過程竟顯與自訴人之供述差異顯著，並誇大自訴人在其經
      營之茶藝館交款予乙○○之次數，用意或在表示其親見自訴人交款與乙○○，
      以為自訴人指訴被告詐欺之確證，然其既有誇大之證述，則其前揭與自訴人一
      致之陳述亦非無渲染之可能，自難盡信。
六、又觀卷附自訴人於所提之本票影本二張，均係八十八年十一月廿一日簽發，其中
    面額十一萬元之本票，係由乙○○單獨發票，面額六萬元之本票則係由乙○○與
    被告共同發票。倘自訴人認被告亦參與詐騙，何以竟僅令被告於面額六萬元之本
    票上共同發票，而未令其併於面額十一萬元之本票共同發票？由此反推被告所辯
    乙○○曾向自訴人調現六萬元，由伊簽發支票擔保一節，尚非全無可能，自不得
    因被告曾於該六萬元面額本票上簽名發票，即令負詐欺罪責。
七、綜上各節，自訴人所舉證人林素萍之證詞，顯有前述之瑕疵，而被告於上開六萬
    元面額本票上簽名發票，亦不能憑認其有向自訴人詐欺取得同額現金，故均不足
    擔保自訴人之指訴為真實。
八、此外，本院復查無其他積極證據足認被告有何自訴人所指之詐欺犯行，揆之首揭
    說明，自難以自訴人片面、有瑕疵之指訴遽入被告於罪，既不能證明被告犯罪，
    自應為無罪之諭知。
九、乙○○經本院通緝中，另行結案。
據上論斷，應依刑事訴訟法第三百四十三條、第三百零一條第一項，判決如主文。
中      華      民      國    九十一    年      三      月     十三     日
                                      臺灣臺北地方法院刑事第八庭
                                          法  官  宋  松  璟
右正本證明與原本無異。
如不服本判決，應於判決送達後十日內向本院提出上訴狀(應抄附繕本)。告訴人
或被害人如對於本判決不服者，應具備理由請求檢察官上訴，其上訴期間之計算
係以檢察官收受判決正本之日期為準。
                                          書記官  楊  文  祥
中      華      民      國    九十一    年      三      月     十四     日
